【裁判字號】    90,訴,877
【裁判日期】    901127
【裁判案由】    偽造貨幣
【裁判全文】
臺灣桃園地方法院刑事判決                            九十年度訴字第八七七號
    公  訴  人  臺灣桃園地方法院檢察署檢察官
    被      告  乙○○
    指定辯護人  本院公設辯護人  甲○○
右列被告因偽造貨幣案件，經檢察官提起公訴（九十年度偵字第七一七一號），本院
判決如左：
    主  文
乙○○收受後方知為偽造之通用紙幣而仍行使，處罰金肆仟元，如易服勞役，以參佰
元折算壹日。扣案偽造面額新台幣壹仟元之通用紙幣壹張沒收。
    事  實
一、乙○○於民國九十年五月一日上午八時三十分許，在桃園縣龍潭鄉○○村○○路
    口，收受由真實姓名、年籍不詳、綽號「阿興」之人為清償借款所交付面額新台
    幣（下同）一千元之偽鈔一張，乙○○於收受後發現上開鈔票係偽鈔，因不甘受
    損，遂基於行使偽造通用紙幣之犯意，旋於同日上午十一時三十分許，搭乘計程
    車前往桃園縣中壢市○○路○段六三二號「龍祥五金行」，持上開一千元偽鈔向
    店東丙○○購買合計一百元之小瓦斯罐三瓶，意圖使誤認為真鈔而找零九百元，
    幸經丙○○發覺紙質有異，隨即以防偽鈔筆確認係偽鈔後，要求乙○○以真鈔購
    買，乙○○見東窗事發乃轉身急欲離開，旋為丙○○攔阻並報警處理而查獲上情
    ，並扣得上開偽造之通用紙幣一張。
二、案經桃園縣警察局中壢分局報告台灣桃園地方法院檢察署檢察官偵查起訴。
    理  由
一、訊據被告乙○○固不否認持扣案偽造之一千元紙鈔向丙○○購買合計一百元之小
    瓦斯罐三瓶及其身上另有面額一百元之紙鈔十一張等情，惟矢口否認有行使偽造
    通用紙幣之犯行，辯稱：該張面額一千元之紙鈔係朋友「阿興」還伊錢，在伊住
    處路口交付伊，伊不知道是偽鈔，伊到龍岡路三段是要去找一位姓楊的朋友，邀
    請他晚上到家裏烤肉，所以經過當地五金行時就順便買烤肉用的瓦斯，因身上的
    一百元零錢想要留給伊太太搭計程車上班用，所以沒有使用，店主發現時，伊只
    是掙脫，沒有跑，因伊有一個案子被判罰金，以為被通緝，阿興及該名楊姓朋友
    之真實姓名、電話、住址伊都不清楚云云，辯護意旨則辯稱略以：目前市面上偽
    鈔充斥，即連銀行人員亦未必能辨識，衡以一般人不甘受損之心理，請斟酌依收
    受後方知偽鈔而行使罪論處等語。經查：據證人即「龍祥五金行」店主丙○○於
    警訊中指稱：被告於九十年五月一日上午十一時三十分許前來購買瓦斯三瓶，拿
    一千元紙鈔付賬，伊感覺不對，懷疑是偽鈔，就拿偽鈔筆一劃呈現藍色，因真鈔
    會呈現黃色，伊就知道是偽鈔，就問被告有無真鈔，他就往外跑，被告是第一次
    到伊五金行購物等語；復於偵查中證稱：當時說好一百元三瓶，他拿一千，伊看
    錢紙質粗糙不對勁，再拿偽鈔筆一劃是藍色，跟他說是假鈔，他說不是假鈔，轉
    身就要走，伊趕緊抓住他，叫他拿真鈔，他說沒有，伊才報警，跟他說假鈔時，
    他很緊張等語。經本院將扣案一千元紙鈔送請臺灣銀行鑑定其真偽，經該行研判
    係華二版偽鈔，有臺灣銀行桃園分行九十年八月三日九○銀桃出字第○五三四六
    號函附卷可參，而被告於本院調查時亦不否認其身上另有面額一百元之紙鈔十一
    張一節，綜合上述各節以查，被告購買價值僅一百元之瓦斯，為何不以身上一百
    元之鈔票購買較為便利，反不嫌煩瑣特意持一千元之大鈔請商家找零，且又不在
    住家附近商店購買，反不辭勞費搭乘計程車前往十數公里遙之五金行購買，凡此
    均有違一般購物常情，再其持假鈔為店主發覺時，態度驚慌，且經店主詢其有無
    真鈔時，自可坦然拿出身上一百元之真鈔購買，豈有謊稱無真鈔並轉身急欲離去
    之理，足見其意不在購買瓦斯，又由被告使用偽鈔為店主發覺時之態度驚慌並急
    欲離開一節，益證其係畏罪情虛甚明。至被告就上述不合常情之處，雖以前揭情
    詞置辯，然其既不知該名楊性朋友之真實姓名、地址、電話，又稱二人不太熟，
    交情顯甚為普通，何以特地搭乘計程車前往邀請其至家中烤肉，再據被告所陳，
    其妻月薪僅一萬餘元，然搭計程車上班一趟要二百元，顯不符經濟效應，被告繼
    又辯稱不會常搭，則其身上既已有面額一百元之紙鈔十一張，已足供其妻搭乘多
    趟，要無因此而吝於使用之理，是其所辯各節，均不合常情之至，要屬畏罪卸責
    之詞，洵無可採，本件事證已臻明確，被告犯行堪以認定。
二、按刑法第一百九十六條第一項之行使偽造紙幣罪，以明知係偽造之紙幣，故意收
    受後冒充真幣行使為構成要件，如其收受之初並不知係偽造，嗣後發覺因不甘收
    損失而仍行使者，則其情節較輕，同條第二項另設有專科罰金之規定，與第一項
    之行使偽幣罪有別，最高法院二十七年上字第四二九號著有判例可參。而目前雖
    因偽鈔之使用猖獗，常見諸媒體報端，並教導民眾如何辨識其真偽，然在媒體廣
    為報導之前，除非係零售商、金融業或經常接觸現鈔之人，一般人甚少細查所收
    紙幣之真偽，且由前述證人證詞、僅查獲偽鈔一張及卷內一切事證，亦僅足認定
    被告行使之際知悉所持紙幣係屬偽鈔，尚難遽認被告於收受之初即知係偽幣，本
    諸「罪疑惟輕」原則，本件僅能認定被告係收受後方知係偽幣而仍行使，核被告
    所為係犯刑法第一百九十六條第二項之收受後方知為偽造之通用紙幣而仍行使罪
    ，公訴人認被告係犯同條第一項之行使偽造通用紙幣罪，尚有未洽，本件事實既
    屬同一，本院自得變更起訴法條。原審酌被告犯罪之動機、目的雖因不甘受損，
    然其所為足以擾亂交易秩序、所生危害匪淺，犯後復飾詞卸責及其素行等一切情
    狀，量處如主文所示之刑，並諭知易服勞役之折算標準，以資儆懲。
三、扣案偽造面額新台幣一千元之鈔票一張，為偽造之通用紙幣，不問屬於犯人與否
    ，應依刑法第二百條規定沒收之。
據上論斷，應依刑事訴訟法第二百九十九條第一項前段、第三百條，刑法第一百九十
六條第二項、第二百條、第四十二條第二項、罰金罰鍰提高標準條例第一條前段、第
二條，判決如主文。
本案經檢察官翁佩嫻到庭執行職務
中      華      民      國      九十      年      十一    月  二十七    日
                                      臺灣桃園地方法院刑事第五庭
                                          審判長法  官
                                                法  官
                                                法  官
右正本證明與原本無異。
如不服本判決，應於判決送達後十日內，向本院提出上訴狀。
                                      書記官  □  □  □
中      華      民      國      八十      年    □□    月    □□    日
附論罪科刑依據之法條：
中華民國刑法第一百九十六條
 (行使收集或交付偽造變造通貨、幣券罪)
行使偽造、變造之通用貨幣、紙幣、銀行券，或意圖供行使之用而收集或
交付於人者，處三年以上十年以下有期徒刑，得併科五千元以下罰金。
收受後方知為偽造、變造之通用貨幣、紙幣、銀行券而仍行使，或意圖供
行使之用而交付於人者，處五百元以下罰金。
第一項之未遂犯罰之。


司法院資訊處製作；財團法人民間司法改革基金會備份。
